【裁判字號】    89,上更(一),28
【裁判日期】    901011
【裁判案由】    偽造有價證券等
【裁判全文】
臺灣高等法院臺中分院刑事判決                  八十九年度上更(一)字第二八號
    上  訴  人  臺灣臺中地方法院檢察署檢察官
    被      告  癸○○
    指定辯護人  本院公設辯護人  甲○○
右上訴人因被告偽造有價證券等案件，不服臺灣臺中地方法院中華民國八十五年十月
二十四日第一審判決（民國八十四年度訴字第二三五七號，起訴案號：臺灣臺中地方
法院檢察署民國八十四年度偵字第二○七六、一二六一四號），提起上訴，最高法院
發回更審，本院判決如左：
    主  文
上訴駁回。
    理  由
一、公訴意旨如起訴書所載（如附件）。
二、按犯罪事實應依證據認定之，無證據不得推定其犯罪事實，不能證明被告犯罪者
    ，應諭知被告無罪之判決，刑事訴訟法第一百五十四條、第三百零一條第一項定
    有明文。
三、訊之被告癸○○固坦承有陪同其弟林明勳申請開設支票帳戶及以林明勳名義簽發
    支票，並有向辛○○、壬○○借錢，於辛○○、壬○○提出本件告訴時並未清償
    ，及所召集之互助會中途解散，於會員辛○○等提出本件告訴時，尚積欠部分會
    員會款等情，惟堅決否認有偽造文書及偽造有價證券並行使，及意圖為自己不法
    所有而詐欺辛○○等犯行。且所欠借款及會款均已償還等語。茲分別析述如后：
  (一)偽造有價證券部分：
  (1)被告辯稱其因自己名義之支票被拒絕往來，無法再以自己之名義開設支票帳戶，
    經林明勳同意，由其陪同林明勳前往合作金庫西屯分行，以林明勳名義辦理開設
    甲存帳戶手續，申領支票，開戶申請書、支票存款往來約定書均經林明勳簽名，
    領得之支票經林明勳授權其簽發使用，支票上之印章係林明勳所有等語。
  (2)按向金融機關申請開設帳戶，必須本人親自到場，並提出身分證經核對無誤後始
    得辦理，此為主管機關對於金融機關辦理開設帳戶所為之規定。證人即合作金庫
    西屯分行職員丁○○證稱向該銀行申請支票開戶事宜須本人持身分證親自辦理，
    本件亦應係由林明勳持身分證親自辦理等語。證人即同銀行職員乙○○證稱八十
    二年十一月十一日林明勳到西屯分行開戶係林明勳本人辦理等語。審酌被告及林
    明勳與該銀行無何淵源，與丁○○、乙○○亦不相識，該銀行及丁○○等無特准
    林明勳由他人代辦申請開設支票帳戶之理。而被告與林明勳二人，性別不同，承
    辦人員亦無錯認，誤以被告即林明勳而准許開戶之可能。雖林明勳於八十四年四
    月二十日偵訊時雖證稱其並未到合作金庫西屯分行開戶，亦不知該銀行有其名義
    之帳戶，其從未見過該帳戶之支票，其未在開戶申請書、支票存款往來約定書上
    簽名或蓋印，支票上所蓋之印章非其所有云云。惟林明勳於當時偵訊時並陳稱其
    於七十三、四年間，因騎機車發生車禍，傷及腦部、腳筋，並右眼失明等語；證
    人即與林明勳長期共同居住之父子○○、母戊○○到庭陳述，林明勳於七十三年
    間因車禍腦部受傷害，自車禍後第三年起記憶力即愈來愈差，有時心神未能清醒
    ，並常常忘記曾做過之事，甚至有時連自己女兒亦不復記憶等語；證人己○○於
    偵查中亦證稱被告交付林明勳之支票經提示不獲兌現後，其曾前往尋找林明勳，
    發現林明勳精神不正常，並無工作能力等語。林明勳之記憶力於偵查時顯已嚴重
    衰退，則其上開證詞即不得遽予採信而為不利於被告之證明。被告辯稱林明勳有
    前往合作金庫西屯分行辦理開設甲存帳戶手續，申領支票，應屬可信。
  (3)至於被告是否利林明勳精神狀態不佳，不能了解開戶之真意而帶同林明勳前往開
    戶、申領支票，供己使用一節，證人乙○○證稱其只負責審核開戶資料，不知林
    明勳之開戶申請書、支票存款往來約定書是否其本人所寫等語。而開戶申請書上
    所簽「林明勳」之字跡與支票存款往來約定書上所簽「林明勳」之字跡相符，但
    上開字跡與林明勳本人在偵訊時簽名之字跡不符，與被告於本院審理中簽寫「
    林明勳」之字跡相符，此分別經內政部警政署刑事警察局、中央警察大學鑑定明
    確，有內政部警政署刑事警察局八十六年五月六日刑鑑字第二九八三二號及中央
    警察大學九十年三月七日九十校科字第八九五六四○號鑑定書分別附於本院前審
    及本審卷可資佐證，該開戶申請書與支票存款往來約定書上「林明勳」之簽名，
    非林明勳本人親自為之，而係被告所為，固可認定，然林明勳於車禍受傷後，因
    工作能力受影響，無其他人願意僱用，由被告安排至其擔任總經理職務之強屋藝
    術組合木屋有限公司擔任守衛、看管電腦室或打掃，此業經被告與林明勳之父子
    ○○、母戊○○及證人即任職強屋藝術組合木屋有限公司之會計邱曉雪結證屬實
    。據邱曉雪證稱其與林明勳工作場合不同，但林明勳偶而會至其處而有接觸，林
    明勳有時會回去看望女兒等語，可見林明勳當時尚有辨別事理之能力。則林明勳
    由被告陪同向合作金庫西屯分行開戶，足認其有開設帳戶之意願，經合作金庫西
    屯分行同意而完成開戶手續，縱然未親自於申請文件上簽名，亦已發生開設帳戶
    之效力。
  (4)林明勳於開設上開甲存帳戶後，所申領之支票均由被告以林名勳名義簽發使用，
    自八十二年十一月間起迄八十五年二月間止，被告共簽發四百餘紙支票，金額近
    新臺幣（下同）千萬元，自八十三年六月二十一日起開始退票，至八十三年十月
    七日拒絕往來，有臺灣省合作金庫西屯分行函附卷可考，期間林明勳未曾使用何
    紙支票，即林明勳在強屋公司工作期間，被告亦均使用上開甲存帳戶，以林明勳
    為發票人名義簽發支票使用，亦據證人邱曉雪證述甚明，被告使用之支票數量甚
    多，金額龐大，林明勳未有異議，堪信林明勳有概括授權被告使用其甲存帳戶，
    以其名義簽發支票使用。又林明勳於八十四年十月二十日死亡，有死亡證明書在
    卷可按（原審卷第一四五頁），林明勳死亡後，雖仍有票號一六○三六、一六○
    三七號支票經提示，該二紙支票所載發票日分別為八十四年十一月二十五日、八
    十五年一月二十五日，惟被告否認有於林明勳死亡後仍以林明勳名義簽發支票情
    事，辯稱其在林明勳死亡前向國產汽車公司購買汽車，為分期付款而同時簽發包
    括上開二紙支票共廿二紙支票交付國產汽車公司等語，證人庚○○到庭證稱被告
    確有向該公司購買汽車，但時隔過久，已無法記憶等語。本院就被告所指其簽發
    交付國產汽車公司之票號一六○二九、一六○三○、一六○三二、一六○三三、
    一六○三四、一六○三五、一六○三六、一六○三七號支票，向合作金庫西屯分
    行及提示銀行花旗銀行台中分行、第一銀行台中分行查詢，合作金庫西屯分行以
    上開票據因存款不足退票，無法提供提示人姓名供查證。第一銀行西屯分行以一
    六○二九、一六○三二號支票均係國產汽車公司提示，一六○三○號支票部分因
    受託代收登記簿逾保管年限，已經銷燬，及其未提示一六○三三號支票。花旗銀
    行台中分行則以一六○三四至一六○三七號支票因屬退票之票據，已退回合作金
    庫西屯分行，均無從查考，惟審酌上開各支票票號相連，金額相同，均為三萬八
    千三百三十二元，發票日各相隔二月或四月，且均係各該月份之二十五日，堪信
  係基於相同之法律關係同時簽發，其中一六○二九、一六○三二號支票既係由國
    產汽車公司提示，被告辯稱其餘支票包括一六○三六、一六○三七號支票係被告
    於林明勳死亡前即已簽發交付國產汽車公司，即非不可採。
  (5)依上所述，林明勳係自行向合作金庫西屯分行申請開設帳戶，被告以林明勳名義
    簽發支票使用係經林明勳之同意，應可認定，此外復查無證據證明被告有何偽造
    文書或偽造及行使偽造支票犯行，被告此部分之犯罪尚屬不能證明。
  (二)詐欺部分：
  (1)按刑法上詐欺罪之成立，以意圖為自己或第三人不法之所有，以詐術使人將本人
    或第三人之物交付為要件，所謂以詐術使人交付，必須被詐欺人因其詐術而陷於
    錯誤，若其所用之方法，不能認為詐術，亦不致使人陷於錯誤，即不構成該罪。
  (2)訊據被告否認有詐欺犯行，辯稱其因經營之強屋公司受董事長即其前夫劉冠宏之
    拖累，向朋友辛○○及乾爹壬○○借貸金錢周轉，並無詐欺意圖。其邀集之支票
    互助會係於首次集會時即完成全部開標，由會員同時交付支票供支付會款，因有
    部分會員無支票可資使用，而簽發交付本票，但其他會員不收取本票，乃由其收
    受本票後簽發林明勳名義之支票交付其他會員。嗣會員己○○簽發交付之支票跳
    票，其無力負擔，徵得其他會員同意後解散該互助會等語。
  (3)辛○○自承與被告係朋友關係，被告常為公司周轉而持票向其借款，質之辛○○
    被告於八十三年七月十九日向其借款九萬元有何別於從前告貸之方式或有施以如
    何之詐術，未能說明。觀之辛○○於八十三年八月十一日向被告請求還款，被告
    因經濟困難，無法償還，經商議，辛○○同意被告延至同年九月十九日清償，可
    見二人尚有基於情誼輸財之義，自不得僅因被告屆期未能清償即推認被告於借款
    之初即有不法所有之意圖。至於被告為清償上開借款，曾持徐隆昌簽發，付款人
    台灣土地銀行中港分行，發票日八十三年十一月二十日，金額十三萬元之支票一
    紙，交付予辛○○，並要求辛○○交付其溢出借款額之四萬元，而事後該支票遭
    退票一節，查辛○○以上開支票兌現後再將溢出額還給癸○○為由，並未再交付
    四萬元予癸○○，癸○○亦未勉強，此為辛○○所自承，而癸○○於商場上難免
    與他人有支票往來，證人劉冠宏於偵訊時證稱，於臺灣土地銀行中港分行支票開
    戶申請書內所附之徐隆昌相片與一綽號「大頭」之人相似，證人廖金城、己○○
    均證稱曾見過此人等語，亦有該銀行函為證，堪信癸○○非故意持來路不明俗稱
    「芭樂票」之支票向辛○○詐騙，況辛○○亦未陷於錯誤。
  (4)依壬○○於告訴狀中指訴，被告係於八十三年八月中旬向其表示須款應急，而借
    款三萬元，並聲稱至遲於九月十日可如數償還等語，惟被告於檢察官偵訊時辯稱
    並未約明清償日期，觀諸壬○○以存證信函向被告催討，稱呼被告為義女，有該
    存證信函影本為證，可見壬○○與被告關係匪淺，被告向壬○○告貸三萬元時既
    已告知急需金錢周轉，已然表現當時經濟狀況不佳，壬○○又未能說明被告有施
    用如何之詐術向其騙取金錢，縱然被告曾經應允於八十三年九月十日清償而未能
    如期清償，亦係事後債務履行問題，尚難遽予推認被告於借款之初即有不法所有
    之意圖。此外查無積極證據足資證明被告有向壬○○使用詐術使壬○○陷於錯誤
    而交付金錢之行為，即不得以詐欺罪責相繩。
  (5)被告於八十三年五月十日邀集之支票互助會，約定每會五萬元，採一次全部開標
    之方式，會員依得標之金額簽發支票或本票十二張交付被告，惟開標當時部分會
    員未到，到場開標之會員均依得標情形簽發支票或本票，未到場之會員由被告為
    其標會，各會員簽發之支票分別交付其他會員，簽發之本票則由被告收受，另由
    被告以林明勳名義簽發支票交付會員，辛○○部分因被告向其調票而未交付全部
    支票予辛○○，此業經證人己○○、辛○○證述明確。辛○○並證稱在被告宣布
    解散互助會前有向其表示因有部分會員未給付會款而想解散互助會等語，證人己○○於偵查中承認其為支付八十三年七月份會款而交付被告之支票跳票等語。被
    告既係因部分會員未能簽發支票而代簽發林明勳之支票交付會員，自難認被告係
    故意以林明勳之支票欺騙會員，而由於部分會員未給付會款，造成被告經營該互
    助會之困難而宣布解散互助會，自亦難認被告自始係以欺罔之手段邀集互助會。
    至證人己○○、劉冠宏於偵查中證述，被告將會員交付之支票持向地下錢莊借貸
    一節，不惟為被告所否認，且按民間互助會之債權債務關係，係存在於會首與會
    員間，會員與會員間並無法律關係存在，被告持有會會員交付之票據，自可依自
    己之意思使用，況本件被告召集之互助會有未能到場標會會員之情形，被告交付
    會員其他會員或非會員之票據，難認有何詐欺行為。復按被告係自八十三年六月
    二十一日起有支付不能之情形，至八十三年十月七日始被列為拒絕往來戶，此有
    附卷之台灣省合作金庫各類存款分戶交易明細表可資佐證，足徵被告於八十三年
    五月十日召集並開標上開互助會時尚有支付能力，則被告於斯時交付會員林明勳
    為發票人之支票，自難認有詐欺故意。
  (6)依上所述，本件查無證據足資證明被告有意圖為自己不法所有而向辛○○等施用
    詐術騙取財物之情形，被告此部分之犯罪不能證明。
四、原審判決諭知被告無罪，於法核無違誤。上訴意旨指摘原判決不當，為無理由，
    上訴應予駁回。
據上論斷，依刑事訴訟法第三百六十八條，判決如主文。
本案經檢察官丙○○到庭執行職務。
中    華    民      國        九十        年      十      月    十一    日
                              臺灣高等法院臺中分院刑事第九庭
                                    審判長法  官  陳  筱  珮
                                          法  官  康  應  龍
                                          法  官  趙  春  碧
右正本證明與原本無異。
如不服本判決應於收受送達後十日內向本院提出上訴書狀，其未敘述上訴之理由者並
得於提起上訴後十日內向本院補提理由書（均須按他造當事人之人數附繕本）。
                      書記官  林  世  傑
中    華    民      國        九十        年      十      月    十一    日
                                                                        Ｒ


司法院資訊處製作；財團法人民間司法改革基金會備份。
